【裁判字號】    90,上訴,596
【裁判日期】    900626
【裁判案由】    重利
【裁判全文】
臺灣高等法院刑事判決                              九十年度上訴字第五九六號
    上  訴  人
    即  被  告  丑○○
右上訴人因重利案件，不服臺灣板橋地方法院八十九年度訴字第一三一八號，中華民
國八十九年十二月二十一日第一審判決（起訴案號：臺灣板橋地方法院檢察署八十九
年度偵字第六○六二、六九八○號）提起上訴，本院判決如左：
    主  文
原判決撤銷。
丑○○共同以乘人急迫貸以金錢而取得與原本不相當之重利為常業，處有期徒刑伍月
，如易科罰金以佰元折算壹日，扣案如附表一所示之物均沒收。
    事  實
一、丑○○於民國（下同）八十七年間因侵占案，經臺灣臺北地方法院判處有期徒刑
    六月、緩刑二年確定（八十九年五月四日期滿），猶不知悔改，於乙○○（因重
    利罪經原審判決有期徒刑一年確定）八十九年一月二十一日為警查獲後數日，即
    向乙○○頂下裕泰計程車行及其放款業務，並以每月新臺幣（下同）二萬五千元
    薪資僱用有共同常業重利犯意之乙○○自八十九年元月底某日起，在臺北縣永和
    市○○○路○段一二四號一樓之裕泰計程車行內，共同乘不特定之計程車司機急
    迫需用現款，以每借一萬元、一萬五千元、二萬元或三萬元，借款人每三日需分
    別繳納一千二百元、一千八百元、二千四百元或三萬六千元，分十期攤還，除簽
    發同借款額之本票為擔保外，如係單身、無住居所或非熟識者，需另提供國民身
    分證質押之方式，取得與原本顯不相當月息高達十或二十分之重利（貸出本金部
    分之借款人姓名、借款日期、貸款金額詳如附表二編號一至十九所載，收取前帳
    之利息部分詳如附表二編號二十至七五所示），並均賴以維生，恃之為常業。嗣
    丑○○、乙○○於八十九年三月八日下午三時許在裕泰計程車行內為警查獲，並
    扣得丑○○所有供放款所用帳單三紙、客戶連絡單二紙及貸款所得之現金二萬一
    千八百元（詳如附表一所示）。
二、案經臺北市政府警察局、臺北市政府警察局刑事警察大隊報請臺灣板橋地方法院
    檢察署檢察官偵查起訴。
    理  由
一、右揭事實業據被告丑○○於警訊及檢察官偵訊及原審中供承不諱，核與同案已判
    決確定之被告乙○○之供述相符，並與另案被告簡志光就此前如何營運所供，證
    人林彥廷就被查獲之情形，暨證人癸○○、丁○○、甲○○、壬○○、庚○○、
    丙○○、子○○、戊○○、辛○○、寅○○、己○○分別就其個人及芮定芬就其
    委託人楊源發各有如附表二所示之借款、繳息行為所證情節相符，並有如附表一
    所示之物扣案及編號卡在卷可稽，足證被告前開自白屬實。
二、按：刑法上所謂常業犯，指反覆以同種類行為為目的之社會活動之職業性犯罪而
    言，至於犯罪所得之多寡，是否恃此犯罪為唯一之謀生職業，則非所問，縱令兼
    有其他職業，仍無礙於該常業犯罪之成立（最高法院八十五年度台上字第五一○
    號判例要旨參照）。被告丑○○在上址僱用已判決確定之被告乙○○經營放款，
    借款客戶達數十人（見附表二即原判決附表四），規模非小，顯係以反覆實施同
    種行為為目的之職業性活動，其以貸放重利為常業甚明。核被告丑○○所為係犯
    刑法第三百四十五條之常業重利罪，被告丑○○之放款行為與已判決確定之被告
    乙○○有犯意聯絡及行為分擔，為共同正犯。
三、原審予以論罪科刑，固非無見，惟查：被告丑○○犯罪後，刑法第四十一條已於
    九十年一月四日修正，同年月十日經總統公布施行，修正後刑法第四十一條第一
    項規定：「犯最重本刑五年以下有期徒刑以下之刑之罪，而受六個月以下有期徒
    刑或拘役之宣告，因身體、教育、職業、家庭之關係或其他正當事由，執行顯有
    困難者，得以一元以上三元以下折算一日，易科罰金。但確因不執行所宣告之刑
    ，難收矯正之效，或難以維持法秩序者，不在此限。」，本件被告所犯係最重本
    刑五年以下有期徒刑之罪，符合上開修正後之規定，原審未及比較新舊法，尚有
    未洽。被告具狀上訴，指摘原判決量刑過重，雖無理由，然原判決既有上開可議
    ，自應由本院予以撤銷改判。查被告丑○○前於八十七年間因侵占案，經臺灣臺
    北地方法院判處有期徒刑六月、緩刑二年，於八十九年五月四日期滿，有臺灣高
    等法院檢察署刑案紀錄簡覆表可佐，爰審酌被告丑○○於緩刑中再犯罪，及其犯
    罪之動機、目的、手段、所生之危害、犯後態度等一切情狀，量處如主文所示之
    刑，併諭知易科罰金之折算標準，以示懲儆。扣案如附表一（即原判決附表二）
    所示之物，屬被告丑○○所有供犯罪所用或因犯罪所得之物，業據被告丑○○供
    明在卷，應併依法沒收。至卷存之十一張編號卡，依被告所供乃發予各借款人於
    繳息款時勾稽之憑證，其中甲○○、子○○證稱其名義之編號卡係伊提供予警方
    （見原審八十九年九月二十一日、同年十月十一日訊問筆錄），癸○○、壬○○
    、庚○○、辛○○、寅○○亦均證稱載有其姓名之卡片係伊所有（見原審八十九
    年十一月八日訊問筆錄），即均無庸沒收，併予敘明。
四、公訴意旨另以被告丑○○除首揭時段外，另自八十五年起即在裕泰計程車行以如
    前方式與乙○○共同貸放重利為業云云。按犯罪事實應依證據認定之，無證據不
    得推定其犯罪事實，如不能證明被告犯罪者，應諭知無罪之判決，刑事訴訟法第
    一百五十四條、第三百零一條第一項分別定有明文。原審訊據被告丑○○及已判
    決確定之被告乙○○均堅決否認除前述有罪部分外，借款人癸○○、丁○○、甲○○、壬○○、庚○○、丙○○、子○○、戊○○、辛○○、寅○○、己○○所
    稱之借款時點均在事實欄所述之時段內，扣案之帳單、帳簿、編號卡及通訊連絡
    表內亦均無八十七年十月以前即有放款之記載，至於乙○○位在臺北縣新店市○○街五十巷二弄十號二樓查扣之五紙身分證，經傳訊到庭之林彥光、何定川及任
  銘輝皆否認係執以向乙○○或丑○○借錢（見原審八十九年十一月八日及同年十
    二月七日訊問筆錄），此外復查無被告除首揭有罪部分外，早自八十五年間起迄
    事實欄載其分別受僱或頂讓之時點前即有自行或推由他人貸放重利犯行之積極證
    據，被告丑○○被訴此部份共同常業重利犯行，即屬不能證明其犯罪，因公訴人
    認此與前開有罪部分具實質上一罪關係，爰不另為無罪之諭知。
五、被告丑○○經合法傳喚無正當理由不到庭，爰不待其陳述，逕行判決。
據上論斷，應依刑事訴訟法第三百六十九條第一項前段、第三百六十四條、第三百七
十一條、第二百九十九條第一項前段，刑法第二十八條、第三百四十五條、第三十八
條第一項第二款、第三款、修正後第四十一條第一項前段、第二條前段，罰金罰鍰提
高標準條例第一條前段、第二條，判決如主文。
本案經檢察官沈明彥到庭執行職務。
中      華      民      國    九十      年      六      月    二十六    日
                              臺灣高等法院刑事第二十二庭
                                  審判長法  官  許  正  順
                                        法  官  邱  同  印
        法  官  胡  方  新
右正本證明與原本無異。
如不服本判決應於收受送達後十日內向本院提出上訴書狀，其未敘述上訴之理由者並
得於提起上訴後十日內向本院補提理由書（均須按他造當事人之人數附繕本）。
                                        書記官  秦  慧  榮
中    華    民    國     九十     年        六      月      二十七      日
附錄    本判決論罪科刑法條：
刑法第三百四十五條
 (常業重利罪)
以犯前條之罪為常業者，處五年以下有期徒刑，得併科三千元以下罰金。


司法院資訊處製作；財團法人民間司法改革基金會備份。
